【裁判字號】    98,交聲,296
【裁判日期】    980922
【裁判案由】    違反道路交通管理處罰條例聲明異議
【裁判全文】
臺灣花蓮地方法院交通事件裁定         98年度交聲字第296號
原處分機關  交通部公路總局臺北區監理所花蓮監理站
異  議  人
即受處分人  甲○○
上列異議人即受處分人因違反道路交通管理處罰條例案件，對於
交通部公路總局臺北區監理所花蓮監理站民國98年9月3日所為之
處分（處分案號：花監違字第裁44-P00000000號），聲明異議，
本院裁定如下：
    主  文
原處分關於汽車駕駛人酒精濃度超過規定標準，罰鍰在新臺幣貳
萬元範圍內之部分撤銷。
上開撤銷部分不罰。
其餘異議駁回。
    理  由
一、原處分意旨略以：異議人即受處分人甲○○於民國 98年6月
    4日21時00分許，駕駛車牌號碼F3-7123號自用一般小客車，
    行經花蓮縣吉安鄉○○路○段 220號前，發生擦撞、追撞事
    故，經警到場處理並測得其呼氣酒精濃度高達每公升0.52毫
    克，乃依法掣單舉發違規，前開違規行為亦經臺灣花蓮地方
    法院檢察署檢察官以98年度偵字第2564號為緩起訴處分確定
    ，爰依道路交通管理處罰條例第35條第1項第1款之規定，裁
    處受處分人34,500元罰鍰，並施以道路安全講習及吊扣駕駛
    執照12個月。
二、聲明異議意旨略以：異議人於98年6月4日酒後駕車之違規行
    為，業經花蓮縣警察局吉安分局移送臺灣花蓮地方法院檢察
    署，並經該署檢察官為緩起訴處分，緩起訴期間為 1年，並
    向犯罪被害人保護協會臺灣花蓮分會支付20,000元整；今另
    裁決受處分人34,500元罰鍰，已違反一事不二罰之規定，爰
    依法聲明異議，請求撤銷34,500元罰鍰等語。
三、按汽車駕駛人，飲用酒類後其吐氣所含酒精濃度超過每公升
    0.25毫克以上者，不得駕車，道路交通安全規則第114 條第
    2 款定有明文；次按汽車駕駛人，駕駛汽車經測試檢定酒精
    濃度超過規定標準者，處新臺幣（下同）15,000元以上60,0
    00元以下罰鍰，並當場移置保管該汽車及吊扣其駕駛執照 1
    年，道路交通管理處罰條例第35條第1 項第1 項定有明文。
    前項汽車駕駛人，經裁判確定處以罰金低於本條例第92條第
    3 項（第92條第3 項於96年11月1 日修正施行後業已調列同
    條第4 項）所訂最低罰鍰基準規定者，應依本條例裁決繳納
    不足最低罰鍰之部分，並應接受道路交通安全講習， 95年7
    月1日修正施行後道路交通管理處罰條例第24條第 1項第2款
    、第35條第1項第1款、第8項復有明文。
四、經查：
  (一)參諸行政罰法第 24條第2項規定：「前項違反行政法上義務
    行為，除應處罰鍰外，另有沒入或其他種類行政罰之處罰者
    ，得依該規定併為裁處。但其處罰種類相同，如從一重處罰
    已足以達成行政目的者，不得重複裁處」之意旨，原處分機
    關依道路交通管理處罰條例第35條第1 項第1 款規定裁處吊
    扣受處分人駕駛執照12個月及施以道路交通安全講習之其他
    種類行政裁罰部分，與本件其他處分即罰鍰部分並無不可分
    之關係，且受處分人亦未就吊扣駕駛執照及道路安全講習部
    分之裁罰表示不服，是本院審理受處分人聲明異議之範圍應
    僅限於罰鍰部分，合先敘明。
  (二)受處分人於前揭時、地，因酒後駕駛汽車，經警測得吐氣酒
    精濃度達每公升0.52毫克，已逾規定不得駕駛車輛之酒精濃
    度標準，依法掣單舉發；而受處分人因同一酒後駕車之行為
    ，同時觸犯刑法第185條之3之公共危險罪，亦經移送臺灣花
    蓮地方法院檢察署檢察官偵辦，經該署檢察官以98年度偵字
    第2564號為緩起訴處分確定，緩起訴期間為1年（98年7月21
    日至99年 7月20日），受處分人並依檢察官指示於緩起訴處
    分確定後 2個月內向犯罪被害人保護協會臺灣花蓮分會支付
    20,000元等情，除為受處分人所不否認外，有臺灣花蓮地方
    法院檢查署檢察官98年度偵字第2564號緩起訴處分書及郵政
    劃撥儲金存款收據附卷可參，足堪認定。
  (三)次按94年2月5日公布，於95年2月5日施行之行政罰法第26條
    規定：「一行為同時觸犯刑事法律及違反行政法上義務規定
    者，依刑事法律處罰之。但其行為應處以其他種類行政罰或
    得沒入之物而未經法院宣告沒收者，亦得裁處之。前項行為
    如經不起訴處分或為無罪、免訴、不受理、不付審理之裁判
    確定者，得依違反行政法上義務規定裁處之」。又其他種類
    行政罰，係指違反行政法上之義務應受「裁罰性」之「不利
    處分」，依行政罰法第 2條規定，包括限制或禁止行為之吊
    扣證照處分及警告性之講習處分在內。究其立法目的，一行
    為同時觸犯刑事法律及違反行政法上義務規定時，由於刑罰
    與行政罰同屬對不法行為之制裁，而刑罰之懲罰作用較強，
    故依刑事法律處罰，即足資警惕時，實無一事二罰再處行政
    罰之必要；且刑事法律處罰，由法院依法定程序為之，較符
    合正當法律程序，應予優先適用，但罰鍰以外之沒入或其他
    種類行政罰，因兼具維護公共秩序之作用，為達行政目的，
    行政機關仍得併予裁處。
  (四)再按94年12月28日修正公布，並於95年7月1日施行之道路交
    通管理處罰條例第 35條第8項規定：「前項汽車駕駛人，經
    裁判確定處以罰金低於本條例第 92條第3項所訂最低罰鍰基
    準規定者，應依本條例裁決繳納不足最低罰鍰之部分」，對
    照行政罰法第26條關於一事不二罰之規定，係於94年2月5日
    公布，於95年2月5日施行，顯見上開處罰條例規定之立法目
    的應係考量適用行政罰法第26條後，在酒後駕車違規應受刑
    事處罰者，刑罰處罰額度低於行政罰之流弊，參以大法官會
    議釋字第 503號解釋所揭示：「…違反作為義務之行為，同
    時構成漏稅行為之方法而處罰種類相同者，如從其一重處罰
    已足達成行政目的時，即不得再就其他行為併予處罰，始符
    憲法保障人民權利之意旨」之法理，亦徵上開大法官解釋並
    未排除因前揭刑事處罰偏低所產生不合理之流弊而特別立法
    補繳差額之情形。復按中央法規標準法第16條規定：「法規
    對其他法規所規定之同一事項而為特別之規定者，應優先適
    用之。其他法規修正後，仍應優先適用」，又道路交通管理
    處罰條例第 2條規定：「道路交通管理、處罰，依本條例規
    定；本條例未規定者，依其他法律規定」，行政罰法第 1條
    規定：「違反行政法上義務而受罰鍰、沒入或其他種類行政
    罰之處罰時，適用本法。但其他法律有特別規定者，從其規
    定。」，故道路交通管理處罰條例基於特別法之地位而優於
    普通法行政罰法之適用。
  (五)又刑事訴訟法第253條之1所指之緩起訴處分，其內容、要件
    與依刑事訴訟法第 252條所為之不起訴處分迥異，緩起訴處
    分為介於起訴、與微罪職權不起訴間之緩衝設計，而檢察官
    為緩起訴處分時，依刑事訴訟法第 253條之2第1項規定對被
    告所為之指示及課予之負擔，雖非刑罰，但對被告而言，仍
    有財產減少及自由受限之影響，在性質上具有實質制裁之效
    果，是緩起訴之被告依檢察官緩起訴處分命令，向國庫或公
    益團體繳納捐款者，乃係履行檢察官緩起訴處分之命令，在
    性質上當屬處分金，而與刑罰之罰金無異。從而，道路交通
    管理處罰條例第 35條第8項所規定之「罰金」，在解釋上應
    包括依緩起訴已生形式確定力後向國庫或公益團體繳納捐款
    之情形在內，是異議人如已依檢察官之緩起訴處分命令，向
    國庫或公益團體繳納捐款，即已履行檢察官為緩起訴處分命
    令所課予之負擔，核與該條項所定之「經裁判確定處以罰金
    」情形無異，倘其所繳納款項之金額未低於最低罰鍰基準規
    定者，即不應再受同種類之行政罰之罰鍰制裁；惟如其因同
    一行為所受之罰金刑事處分低於最低罰鍰基準規定時，交通
    裁罰機關自仍得裁處該行為人不足部分之罰鍰。
五、本件異議人之酒後駕車行為，確係一行為同時觸犯刑事法律
    及違反行政法上之義務規定，且經檢察官為緩起訴處分確定
    ，並由異議人依緩起訴處分命令支付具有罰金性質之處分金
    。揆諸前揭說明，異議人本件酒後駕車行為，在繳納緩起訴
    處分金之範圍內，應認已經裁判確定處以罰金，是原處分機
    關漏未斟酌及此，遽依道路交通管理處罰條例第35 條第1項
    第 1款暨違反道路交通管理事件統一裁罰基準表罰鍰異議人
    34,500元，自有未洽，異議人此部分之異議為有理由。惟異
    議人所支付具有罰金性質之處分金僅20,000元，其金額仍低
    於依道路交通管理處罰條例第35條第1項第1款暨違反道路交
    通管理事件統一裁罰基準表應罰鍰之34,500元。故原處分機
    關在異議人繳納緩起訴處分金20,000元以外所為之裁罰14,5
    00元，則屬正當，異議人此部分之異議為無理由，併此說明
    之。從而，本件異議部分有理由，部分無理由，自應由本院
    將原處分部分撤銷，並裁決如主文所示，以資適法。
據上論斷，應依道路交通案件處理辦法第19條、第20條，裁定如
    主文。
中    華    民    國    98    年    9     月    22    日
                  交通法庭      法  官  沈培錚
上列正本證明與原本無異。
如對本裁定不服，應於送達後 5日內，向本院提出抗告狀（應抄
附繕本）。
中    華    民    國    98    年    9     月    23    日
                                書記官


司法院資訊處製作；財團法人民間司法改革基金會備份。
